【裁判字號】    96,訴,2010
【裁判日期】    970710
【裁判案由】    給付價金
【裁判全文】
臺灣桃園地方法院民事判決              96年度訴字第2010號
原      告  丁○○
訴訟代理人  宋國城律師
被      告  乙○○
訴訟代理人  鄭丹逢律師
上列當事人間請求給付價金事件，本院於民國97年6 月11日言詞
辯論終結，判決如下：
    主      文
被告應給付原告新台幣貳佰萬元及自民國九十六年三月十六日起
至清償日止，按週年利率百分之五計算之利息。。
訴訟費用由被告負擔。
    事實及理由
壹、程序方面：
    按原告於判決確定前，得撤回訴之全部或一部。但被告已為
    本案之言詞辯論者，應得其同意。訴之撤回應以書狀為之。
    但於期日，得以言詞向法院或受命法官為之。民事訴訟法第
    262 條第1 項、第2 項定有明文。本件原告起訴時先位聲明
    請求被告應將原告名下所有之獨資商號亞柏行（原設址於桃
    園縣龜山鄉○○○路132 號）經營權及全部生財器具、貨品
    、設備返還予原告。嗣於民國97年1 月14日本院審理中言詞
    撤回上開先位訴之聲明，並經被告同意（見本院卷第33頁）
    ，核符上揭規定，自應准許。
貳、實體方面：
一、原告主張：(一)兩造於95年5 月28日簽訂讓渡契約書1 份（下
    稱系爭讓渡契約書），約定原告將其所有獨資商號「亞柏行
    」之經營權及全部生財器具、貨品、設備等讓渡予被告經營
    ，依系爭讓渡契約書第2 條第3 款約定，讓渡價金暫訂為新
    台幣（下同）700 萬元，分3 期給付：1.簽約時支付第1 期
    款10 0萬元；2.95年6 月1 日支付第2 期款420 萬元；3.96
    年3 月15日以前支付尾款180 萬元。(二)兩造於95年5 月28日
    簽立系爭讓渡契約後「亞柏行」連續休業3 天，由兩造會同
    原「亞柏行」店長即原告姐姐戊○○及店員丙○○等人進行
    盤點商品事宜；原告於盤點結束後當場交予被告「亞柏行」
    店內庫存帳冊及儲存該行存貨商品目錄、價格等資料之3.5
    磁片，並自95年6 月1 日起將「亞柏行」交由被告經營，嗣
    又依約配合被告辦竣營業變更登記；且被告自95年6 月1 日
    「亞柏行」經營權移交之日起僱用戊○○擔任店長至96年5
    月間離職，1 年多來從未主張「亞柏行」全部生財器具及存
    貨商品有異，「盤點」有何不實情事。(三)原告經營「亞柏行
    」多年績效良好，該行商品庫存與財務，稅捐等帳冊會計，
    皆委由被告之配偶甲○○主持之「全勝國際企管顧問公司即
    全勝會計事務所」處理（下稱全勝會計師事務所），讓渡前
    「亞柏行」所有財務資料健全，依原告於訴訟中所提出之「
    亞柏行95年6 月1 日讓渡予被告實際商品庫存價值與財務明
    細說明書」，可明確計算「亞柏行」於95年6 月1 日移交予
    被告時「實際存貨」價值約9,311, 83 5 元。(四)「亞柏行」
    之實際存貨價值經折價後僅以700 萬元讓渡予被告，原告復
    於收取被告支付第2 期款中之400 萬元（不足20萬元）後配
    合被告變更營業登記，及移交經營權及全部生財器具、貨品
    、設備予被告後，被告於96年8 月24日辦理「亞柏行」之歇
    業，並遷址至他處經營，自應依約給付價款。(五)詎被告竟以
    原告並未依約盤點及出具財產清單結算讓渡總價款為由，拒
    絕給付讓渡尾款合計200 萬元，顯違誠信。經原告屢次催討
    ，被告均置之不理，爰依系爭讓渡契約之法律關係，請求被
    告給付尾款200 萬元及其法定遲延利息等語，並聲明：被告
    應給付原告200 萬元，及自96年3 月16日起至清償日止，按
    年息百分之5 計算之利息。
二、被告則以：(一)兩造於95年5 月28日簽訂系爭讓渡契約，約定
    由被告取得「亞柏行」之經營權及全部生財器具、貨品、設
    備等，惟因簽約當時兩造對讓渡金額無法確認，故系爭讓渡
    契約書第2 條約定，讓渡價金之實際總價款於原告盤點後結
    算議定，系爭讓渡契約第3 條第2 項亦約定，被告支付第2
    期款同時，原告應出具財產清單結算讓渡總價款。又簽約時
    原告陳稱可代為經營管理及訓練人員等，被告始簽立系爭讓
    渡契約，且仍僱用原「亞柏行」之店長戊○○為店長，由其
    代為處理訓練新進人員及管理，並前後交付原告第1 期款10
    0 萬元及第2 期款400 萬元，總計500 萬元。(二)被告自95年
    6 月1 日起於交付第2 期款後，亦一再告知原告須將「亞柏
    行」之庫存、銷貨等查明盤點，俾利後續尾款結清動作，復
    因「亞柏行」原租約到期須原狀返還房東，另由被告再自行
    支付數十萬元整修費用，惟原告仍藉詞貨品資料都在「亞柏
    行」店內電腦資料庫中，不需再行實際盤點云云，拒絕依約
    進行盤點確認讓渡金額，甚至戊○○於96年5 月5 日領薪後
    ，便告知被告不再繼續上班，其貨品盤點及人員訓練均未做
    到，足見原告無盤點與履約誠意，顯已違約。依系爭讓渡契
    約第2 條約定，兩造之讓渡價金須待「盤點後」始能確定，
    原告應就「盤點業經雙方認可完成」、「盤點結果正確」等
    事實存在，負舉證責任。兩造之讓渡價金既無法確定，被告
    無從給付結算剩餘價金，爰依民法第264 條規定，主張同時
    履行抗辯權。(三)原告先前所謂「盤點」，實際上僅係交代證
    人丙○○盤點單一品牌，抄寫貨品庫存數量，惟並未與電腦
    中庫存表核對，亦無任何兩造核對無誤後簽認之書面單據，
    顯與系爭讓渡契約中約定之「盤點」有別。至雙方於被告交
    付第2 期款後配合辦理變更營業登記，係依系爭讓渡契約第
    3 條第2 項約定為之，被告於辦理變更登記後一再要求原告
    盤點，並提出財產清冊，結算議定讓渡總價款，惟原告拒不
    履行，被告實無從給付讓渡尾款等語，資為抗辯。並答辯聲
    明：原告之訴駁回。
三、兩造不爭執之事項
  (一)兩造於95年5 月28日簽訂系爭讓渡契約，約定原告將其所有
    獨資商號「亞柏行」之經營權及全部生財器具、貨品、設備
    讓渡予被告經營，雙方約定暫訂價金為700 萬元，有讓渡契
    約書1 份為憑（見本院卷第8 頁至11頁）。
  (二)被告已交付原告讓渡價金第1 期款100 萬元；及第2 期款中
    之400 萬元，總計500 萬元。
  (三)自「亞柏行」於91年間開業至95年5 月28日「亞柏行」讓渡
    予被告為止，「亞柏行」所有財務，皆委由被告之妻甲○○
    主持之全勝會計師事務所處理。
  (四)「亞柏行」已於96年8月24日辦理歇業登記。
四、兩造爭執事項及本院判斷
    原告主張伊已將亞柏行之全部生財器具、設備等讓渡予被告
    經營，然被告尚積欠讓渡價金尾款200 萬元未付，自應依約
    給付等語，被告雖不否認尚未給付原告上開200 萬元，惟以
    原告尚未依約辦理盤點及結算議定讓渡總價款，爰請求同時
    履行抗辯等語，綜合兩造攻擊、防禦方法，本件兩造爭執事
    項及本院應審究厥為：
  (一)兩造間讓渡契約之性質為何？
    按系爭讓渡契約之性質為何，應解釋當事人之意思表示，並
    通觀契約全文，斟酌立約當時之情形，探求當事人之真意為
    綜合之判斷。細繹兩造系爭讓渡契約書約定內容係：原告將
    其獨資商號「亞柏行」之經營權及全部生財器具、貨品、設
    備讓渡予被告經營；雙方暫訂讓渡價金為700 萬元，實際總
    價款於被告盤點後結算議定；並約定付款方式分三期給付；
    另約定於第二期款給付時，進行讓渡標的之點交（以上見系
    爭讓渡契約書第1 條至第4 條），揆諸其內容可知，系爭讓
    渡契約書重在所有權之移轉，性質上應屬買賣契約無訛，自
    應適用民法買賣之規定，釐定雙方之權利義務關係，合先敘
    明。
  (二)兩造約定系爭讓渡契約書尾款支付條件為何？
    依系爭讓渡契約書第2 條約定，亞柏行讓渡之價金暫訂為70
    0 萬元，實際總價款於被告盤點後結算議定；第3 條約定其
    付款方式為：1.簽約時支付第1 期款100 萬元。2.95年6 月
    1 日支付第2 期款420 萬元，被告並應出具財產清單結算讓
    渡總價款，雙方同時辦理營業登記等作業，變更登記作業由
    原告辦理。3.96年3 月15日以前支付尾款18 0萬元。揆諸上
    開約定可知，原告請求給付系爭讓渡契約尾款之要件有二：
    (一)須由兩造進行盤點亞柏行之庫存及財產。(二)盤點後由原告
    出具財產清單，結算議定讓渡總價額。準此，原告請求給付
    亞柏行之讓渡尾款200 萬元，亦應以其是否符合上開兩個要
    件，茲為判斷之依據。惟就系爭讓渡契約書各條文綜合觀之
    ，兩造約定讓渡亞柏行之最高金額為700 萬元，縱結算結果
    超過700 萬元，兩造亦僅以700 萬元為讓渡之總金額，從而
    ，原告請求給付讓渡尾款200 萬元，自應以原告於亞柏行移
    交被告經營時，其財產是否不低於700 萬元為準，如若低於
    700萬元，自應以其差額加以扣減，併予敘明。
  (三)原告是否已依約將亞柏行盤點予被告？
    證人戊○○即亞柏行原店長於本院審理中證稱：「（系爭契
    約簽訂後，雙方是否有進行盤點？）有，95年5 月28日進行
    盤點，當日是我與丙○○及員工一同盤點，用電腦上面的庫
    存表來進行盤點，並無亞柏行的財產清冊進行盤點。」；「
    （盤點有無交與3.5 磁片予被告？）有，有交付亞柏行91-9
    5 年度所有庫存表予被告，資料都在磁片裡面。」；「（盤
    點時如何盤點？）我們拿紙張按照商品直接盤點，一邊盤點
    一編寫，再將資料存入電腦，在與賣到前一天的原庫存表核
    對，且盤點時還休業三天。」；「（盤點核對後有無向被告
    講？）我有給他們磁片，我有跟他講，所以目前他們電腦還
    有我們盤點的庫存表。」等語（見本院97年2 月25日言詞辯
    論筆錄）；另證人丙○○於本院審理中亦證稱：「（去年（
    指95年）五月間是否有進行盤點？）當時證人黃（淑女）只
    有交代我盤點壹個品牌newblanc e，我只將該品牌數量有抄
    下來，我盤點的部分確實，其他還有二個店員在盤點，但他
    們盤點的型號、數量是否確實我不清楚，我們是拿一張空白
    紙就抄寫實際盤點數量，並未就電腦螢幕上庫存表作核對，
    且盤點時並無將電腦打開核對庫存表。」；「（亞柏行盤點
    商品時是何人請你去的？）當時是被告叫我去的。」等語（
    同上筆錄），就上述兩證人證述「有無進行盤點」之事實，
    互核大致相符，是渠等之證言，堪予採信。從而，原告主張
    兩造於95年5 月28日起三天進行盤點亞柏行財產之事實，應
    堪採認。
  (四)被告得否主張同時履行抗辯？
    原告業已於95年6 月1 日將「亞柏行」移交予被告經營，此
    為兩造所不爭，且兩造亦已就亞柏行之財產為盤點，亦如前
    述。茲尚應審究者，係原告是否已依約出具財產清單結算總
    價款，本院審酌兩造就系爭讓渡契約所載之「結算」方式，
    並未約定究應以如何形式為之，自應審酌兩造事實上是否「
    有結算」以為斷：
  (1)按民事事件採證據優勢法則，其證明程度較諸刑事為輕。且
    民事事件證據之證明力較為強大，更為可信者，即足以使審
    理事實之人對於爭執之事實認定其存在，更勝於不存在，即
    達到蓋然的心證，此即所稱之「證據優勢法則」。故在具體
    案件審理中，若兩造所主張之事實及提出之證據，經衡量後
    對「待證事實」可達到前開所稱蓋然之心證時，法院即應為
    信該當事人所主張之事實為真；反之，則應認該當事人主張
    之事實為偽。準此，原告於起訴原因已有相當之證明，而被
    告於抗辯事實並無確實證明方法，僅以空言爭執者，當然認
    定其抗辯事實之非真正，而應為被告不利益之裁判，最高法
    院上字第1679號判例意旨，亦揭示同一見解。
  (2)原告於95年6 月1 日將亞柏行移交予被告經營，並依約配合
    辦理營業變更登記予被告，而被告係繼續聘用原告之姐姐戊○○擔任亞柏行之店長經營長達一年左右，且於96年8 月24
    日將亞柏行辦理歇業，此為被告所不爭執，並有原告提出亞
    柏行營利事業基本資料可稽（見本院卷第91頁），被告如對
    兩造原約定之讓渡總價款700 萬元有爭執，理應於亞柏行辦
    理變更登記，至遲應於其歇業前，即已要求原告會同辦理結
    算，豈有未予結算即予歇業之理？觀之被告於亞柏行移交經
    營長達一年多均未爭執上開讓渡金額，而係於原告委請律師
    發函請求給付尾款後，始於96年11月11日委由律師覆函：應
    為盤點及結算之請求等語（見本院卷第27頁），顯悖交易常
    情。
  (3)依原告所提出亞柏行94年度資產負債表所載，該行至94年12
    月31日為止，其存貨金額為8,670,374 元（見本院卷第55頁
    ）；再審閱原告提出「95年6 月1 日讓渡予乙○○（被告）
    實際商品庫存價值與財務明細說明書」（下稱亞柏行財務明
    細說明書）所載，至95年5 月底為止，亞柏行之實際存貨價
    值為9,311, 835元（見本院卷第54頁），其金額顯然高於兩
    造約定之讓渡總價款700 萬元，而被告並未爭執上開書面之
    真正；再依證人戊○○上開所證：於盤點時有交付亞柏行91
    -95 年度庫存表予被告等語，足堪認定兩造於盤點時，原告
    已同時交付亞柏行之91-95 年之庫存表予被告；而依上開資
    產負債表所示，亞柏行之主要財產為存貨，足認交付亞柏行
    之庫存表，與交付該行之財產清單，兩者效果大致相當。再
    核對系爭讓渡契約書末尾，有被告之配偶甲○○所經營之全
    勝會計師事務所簽名於後（見本院卷第11頁），設若亞柏行
    於移交經營時之價值低於700 萬元，被告應無不知之理，亦
    無受讓之可能，且應早已於受讓後即已爭執讓渡金額究應若
    干，當無再將亞柏行辦理營業變更登記之可能。
  (4)綜上，依上開資產負債表及財務明細說明書所載，原告主張
    亞柏行於移交時之財產並未低於700 萬元之事實；及原告已
    交付亞柏行之庫存表予被告，則原告主張兩造應已為結算之
    事實，本院可得蓋然性心證，而予採信。被告空言抗辯兩造
    未就亞柏行盤點、結算總價款，並主張同時履行抗辯云云，
    顯無足採。
五、按給付有確定期限者，債務人自期限屆滿時起，負遲延責任
    ，民法第229 條第1 項定有明文。次按遲延之債務，以支付
    金錢為標的者，債權人得請求依法定利率計算之遲延利息。
    但約定利率較高者，仍從其約定利率；及應付利息之債務，
    其利率未經約定，亦無法律可據者，週年利率為百分之5 ，
    民法第233 條第1 項及第203 條分別定有明文。本件原告既
    已依約辦理盤點、結算予被告，且依系爭讓渡契約第3 條第
    2 款、第3 款約定，原告應於96年3 月15日前給付支付系爭
    讓渡尾款，從而，原告請求自同年月16日起算之法定遲延利
    息，洵屬有據。
六、綜上所述，原告主張伊已依系爭讓渡契約約定將亞佰行移交
    被告經營，且已依約盤點、結算，被告應給付讓渡尾款200
    萬元，及自96年3 月16日起至清償日止，按週年利率百分之
    5 計算之利息為有理由，應予准許。
七、本件事證已臻明確，兩造其餘攻擊防禦方法、爭執及不爭執
    事項，經核與本院判決結果不生影響，爰不一一論述，附此
    敘明。
八、據上論結：本件原告之訴為有理由，依民事訴訟法第78條，
    判決如主文。
中    華    民    國    97    年    7     月    10    日
                  民事第二庭    法  官  張金柱
如對本判決上訴，須於判決送達後20日內向本院提出上訴狀。
以上正本證明與原本無異。
中    華    民    國    97    年    7     月    14    日
                                書記官  黃珮娟


司法院資訊處製作；財團法人民間司法改革基金會備份。
